【裁判字號】    96,訴,3310
【裁判日期】    970327
【裁判案由】    損害賠償等
【裁判全文】
臺灣臺中地方法院民事判決              96年度訴字第3310號
原      告  丙○○
訴訟代理人  吳文虎律師
複 代 理人  甲○○
被      告  乙○○
上列當事人間請求損害賠償等事件，本院於民國97年3月6日言詞
辯論終結，判決如下：
    主  文
被告應給付原告新臺幣參拾陸萬捌仟柒佰伍拾捌元，及自民國九
十六年十二月二十二日起至清償日止，按年息百分之五計算之利
息。
原告其餘之訴駁回。
訴訟費用由被告負擔百分之十五，餘由原告負擔。
本判決第一項及命被告負擔訴訟費用部分，得假執行。
    事實及理由
壹、兩造之主張：
一、原告起訴主張：原告於民國89年至92年間陸續積欠被告新台
    幣（下同）1,778,000元，因而交付其所簽發之本票3紙及其
    背書之支票2紙予被告，原告到期無力償還，經被告向本院
    聲請取得92年度票字第15357號本票裁定、92年度促字第907
    08號支付命令及92年度促字第89056號支付命令之執行名義
    後，遂於92年11月24日向本院聲請強制執行（即本院92年度
    執字第48740號），並將原告所有坐落台中市○○路52巷2弄
    15號2樓之房屋及土地予以查封，惟經鑑價後，如經拍賣扣
    除優先債權、利息及執行費後，被告所得受償之金額尚不足
    20萬元，故兩造於93年1月16日以原告交付50萬元予被告達
    成協議，並訂有協議書（下稱系爭協議書）1紙，其內容載
    明：「1.乙方（即原告）給付甲方（即被告）新台幣50萬元
    ，93 年以前甲方持有之乙方借據本票甲方均應交還乙方，
    如有遺漏未交還之乙方借據本票，一律作廢。2.甲方向法院
    撤回對乙方之強制執行，撤銷對乙方房屋之查封。」原告並
    當場交付50萬元，由被告點收立據，被告亦於同日向法院撤
    回強制執行，則兩造間於93年以前所有之債權債務關係均已
    消滅，且依民法第307條之規定，被告所執93年以前原告所
    簽發之所有本票的請求權於93年1月16日止業已全部消滅。
    詎料，被告向執行法院撤回強制執行時，竟違背誠信原則，
    欺瞞原告以「因執行金額不足清償債權」之方式向法院聲請
    發債權憑證，再於96年8月2日以早經消滅之債權向法院聲請
    強制執行（即本院96年度執字第51337號），並查封原告所
    有之上開房地，原告雖提起本院96年度訴字第2671號執行異
    議之訴，並請求依職權停止強制執行，但法院仍裁定原告須
    提供128萬元之擔保後，始得停止強制執行，然原告經濟不
    佳，無力於短時間內籌措如此龐大金額，致原告所有之上開
    房地於96年11月8日終遭拍賣而受有損害。因原告就上開房
    地原係以280萬元購入，嗣遭被告以不存在之債權聲請拍賣
    ，即受有280萬元之損失，惟扣除拍定價格988,000元中優先
    清償予抵押權人之413,533元，故原告實受有240萬元之損害
    。為此，爰依民法第179條不當得利及同法第184條第1項前
    段侵權行為之法律關係，請求被告返還不當得利及損害賠償
    ，並請求法院擇一為有利原告之判決等語。又聲明：被告應
    給付原告240萬元，及自訴狀送達翌日起至清償日止，按年
    息5% 計算之利息。
二、被告則以，原告前曾提起96年度訴字第2671號執行異議之訴
    ，惟該訴訟業經法院以判決駁回確定在案，原告復對同一訴
    訟標的，再提起返還不當得利或損害賠償之訴，自有違一事
    不再理原則，而應以裁定駁回之。再者，兩造固於上揭時間
    訂有系爭協議書，惟兩造間並無於93年以前之所有債權債務
    關係均消滅之約定，也未規定被告不得向法院聲請發給債權
    憑證，更未禁止再依債權憑證聲請法院強制執行，亦無法院
    發給之債權憑證之債權債務關係均消滅之協議，是原告謂兩
    造於93年1月16日簽訂系爭協議書，以50萬元達成協議，被
    告與原告間於93年以前所有債權債務關係均消滅，顯係誤解
    。從而，被告持本院於93年1月19日所核發之債權憑證依法
    聲請強制執行，被告並無不當得利、原告亦無損害可言，從
    而，原告請求不當得利及損害賠償，顯無理由等語，資為抗
    辯。答辯聲明：原告之訴駁回。
貳、本院之認定：
一、兩造不爭執之事實：
  (一)兩造曾於93年1月16日簽訂系爭協議書（原證一），當時係
    由訴外人姜端林律師見證。
  (二)被告於96年8月2日持本院於93年1月19日所核發92年度執5字
    第48740號債權憑證（原證四），向本院聲請強制執行原告
    所有之台中市○○路52巷2弄15號2樓房屋及土地，經本院以
    96年度執字第51337號事件強制執行，被告因而受分配執行
    費用7,960元及債權本利543,744元。
二、兩造爭執之事項：
  (一)本件與本院96年度訴字第2671號民事事件是否為同一事件，
    亦即本件有無一事不再理之情形？
  (二)兩造於93年1月16日簽訂系爭協議書時，協議內容第二條第1
    項是否包括原告前所交付被告之系爭支票2紙？
  (三)本件原告請求被告損害賠償或返還不當得利，是否有理由？
    如是，原告所得請求被告返還或賠償之金額為何？
三、得心證之理由：
  (一)本件與96年度訴字第2671號民事事件是否為同一事件，亦即
    本件有無一事不再理之情形？說明如下：
    1.被告主張：原告前曾提起96年度訴字第2671號執行異議之
      訴，惟該訴訟業經法院以判決駁回確定在案，原告復對同
      一訴訟標的，再提起返還不當得利或損害賠償之訴，自有
      違一事不再理原則等語；惟為原告所否認，並陳稱：其原
      提起96年度訴字第2671號執行異議之訴，並請求依職權停
      止強制執行，但法院仍裁定原告須提供128萬元之擔保後
      ，始得停止強制執行，然原告經濟不佳，無力於短時間內
      籌措如此龐大金額，後該訴訟因判決前強制執行程序業已
      終結而判決原告敗訴等語。
    2.按訴訟法上固有所謂一事不再理原則，亦即就同一事件於
      訴訟繫屬中，或已有確定之終局判決者，不得更行起訴（
      民事訴訟法第253條、第400條參照）。惟所謂同一事件，
      必同一當事人就同一法律關係而為同一之請求，若此三者
      有一不同，即不屬之（最高法院19年上字第278號判例、
      78年度台上字第2112號判決參照）。查本院96年度訴字第
      2671號訴訟事件，原告係依強制執行法第14條之規定，對
      被告提起訴訟，並聲明：「(一)被告所持鈞院92年執五字第
      48740號債權憑證不得向原告為強制執行。(二)鈞院96年執
      字第51337號債權人乙○○所憑92年度執五字第48740號之
      債權憑證所為之強制執行應予撤銷。」。而本件訴訟，原
      告係主張兩造間於93年以前所有之債權債務關係均已消滅
      ，被告竟持已作廢之票據向法院聲請核發債權憑證，而再
      強制執行原告之房地，致原告受有損害，被告受有利益，
      乃依民法第179條不當得利及同法第184條第1項前段請求
      被告返還不當得利及損害賠償。顯見本件與前開訴訟之法
      律關係不同，自非同一請求。原告於前開訴訟判決敗訴確
      定後復提起本件訴訟，依首揭說明，並無違反一事不再理
      原則。
  (二)兩造於93年1月16日簽訂系爭協議書時，協議內容第二條第1
    項是否包括原告前所交付被告之系爭支票2紙？說明如下：
    1.原告主張：原告並非系爭支票2紙之發票人，而僅以支票
      背書之方式代替借據交付被告，且除系爭支票2紙外，兩
      造間並無任何借據存在；又被告對原告之追索權皆已逾票
      據法第22條第2項之規定，是原告對系爭支票2紙並不負清
      償之責。況簽訂系爭協議書當時，兩造係約定被告應將其
      所持有原告簽立之借據、本票及支票均應交還原告，當時
      是訴外人姜端林律師漏未在系爭協議書上記載交還之票據
      包括系爭支票2紙，故依民法第98條之規定，系爭協議書
      之和解範圍，經探求當事人之真意後，該項所載「借據」
      ，實指系爭支票2紙而言。雖被告稱和解範圍不包括93年1
      月19日之債權憑證，惟兩造於93年1月16日簽訂系爭協議
      書時之債權債務關係僅有該債權憑證所依據之5紙票據，
      並無其他債權債務關係存在等語。
    2.被告辯稱：系爭協議書協議內容第二條第1項並不包括原
      告前所交付被告之系爭支票2紙等語。
    3.經查：
    (1)觀諸卷附原告所提系爭協議書影本第二條載明：「1.乙方
      （即原告）給付甲方（即被告）新台幣伍拾萬元，九十三
      年以前甲方持有之乙方借據本票甲方均應交還乙方，如有
      遺漏未交還之乙方借據本票，一律作廢。2.甲方向法院撤
      回對乙方之強制執行，撤銷對乙方房屋之查封。」等語，
      並未記載有關原告以前所交付予被告之支票應作何處理。
      而本件原告所舉之證人姜端林律師到庭結證稱：當時兩造
      只說他們有債務糾紛，但未詳細說明，且他們是以口頭告
      訴我他們協議的內容，我就依他們協議的內容繕打系爭協
      議書給他們簽名，兩造協議之內容，只有包括原告所開出
      之借據與本票，當場並沒有講到支票的事，至於他們二人
      間以前之債權債務關係是否全部消滅，我也不清楚他們真
      正的想法等語。再者，原告所舉之證人丁○○亦到庭結證
      稱：我是原告的朋友，兩造簽立系爭協議書時我有在場，
      有關兩造協議之內容，只有針對原告以前所開出之借據與
      本票，當場沒有講到支票的事，而且我也不知道原告以前
      有開過支票給被告等語。足認兩造於簽立系爭協議書時，
      確僅有針對原告以前所簽發予被告之借據與本票為協議之
      範圍，始終未提及有關原告以前所交付予被告之支票應作
      何處理。
    (2)再按解釋意思表示，應探求當事人之真意，不得拘泥於所
      用之辭句。民法第98條定有明文。復按解釋契約，固須探
      求當事人立約時之真意，不能拘泥於契約之文字，但契約
      文字業已表示當事人真意，無須別事探求者，即不得反捨
      契約文字而更為曲解。最高法院亦著有17年上字第1118號
      判例可資參照。本件被告於92年間所據以強制執行原告財
      產之執行名義者，計有本院92年度票字第15357號本票裁
      定、92年度促字第90708號支付命令及92年度促字第89056
      號支付命令，其中該紙本票裁定乃包含系爭本票3紙，該2
      紙支付命令乃包含系爭支票2紙，此有本院92年度執字第
      48740號強制執行事件卷宗在卷足憑，可見兩造間重要之
      債權債務關係乃關於系爭本票3紙及系爭支票2紙。雖原告
      主張系爭協議書所載「借據」，實指系爭支票2紙而言云
      云，惟倘原告此部分主張為可信，則原告豈需於簽立協議
      書還特別指明93年以前被告持有之原告借據、本票，均應
      交還原告等語，何不僅以「借據」2字即可包含系爭票據5
      紙，是亦難遽認系爭協議書所載「借據」，係指系爭支票
      2紙而言。
    (3)又本件遍查系爭協議書內容，亦無原告所稱「兩造間於93
      年以前所有債權債務均消滅」之明文約定。雖證人丁○○
      證稱：「兩造協議書都簽好之後，姜律師有口頭說，以後
      就這些作廢的借據本票雙方沒有借錢的關係了」等語，惟
      為證人姜端林律師所否認，並稱：「我沒有說這些話，我
      沒有說協議書上所沒有寫的事情，我有說的都是協議書上
      有寫的事」等語，衡諸證人丁○○與原告為朋友關係，立
      場難免偏頗，其此部分證詞尚難遽採。況且倘若兩造間於
      簽立系爭協議書當時均同意由原告以50萬元解決兩造間之
      於93年以前所有債權債務關係，證人姜端林律師自應會憑
      其專業能力將之記載於系爭協議書上，始符情理。此外，
      原告就此有利於己之事實，亦未能舉出其他確實證據證明
      其所述實在，本院自無從為有利於原告之認定，則原告主
      張兩造間於93年以前所有債權債務關係已消滅及被告已拋
      棄其餘債權云云，尚屬無據。
    (4)依上所述，應認系爭協議書內容並未包括原告前所交付被
      告之系爭支票2紙。故依系爭協議書所載，兩造於系爭協
      議成立時，被告所持有之系爭本票3紙因此作廢，但被告
      所持有之系爭支票2紙並未因此作廢。
  (三)本件原告請求被告損害賠償或返還不當得利，是否有理由？
    如是，原告所得請求被告返還或賠償之金額為何？說明如下
    ：
    1.原告主張：執行命令取得後而和解者，應不得再為執行，
      本件兩造間之債權債務關係業已於93年1月16日因和解而
      消滅，被告違背誠信原則，再為強制執行，致原告受有損
      害，被告應返還不當得利，另就原告所受之損害予以賠償
      。而原告於96年度執字第51337號被拍賣之房地，乃早年
      以280萬元購入，嗣遭被告以不存在之債權聲請拍賣，即
      受有280萬元之損失，惟扣除拍定價格988,000元中優先清
      償予抵押權人之413,533元，故請求被告賠償240萬元之損
      害等語。
    2.被告辯稱：兩造固於上揭時間訂有系爭協議書，惟並無被
      告與原告間於93年以前之所有債務關係均消滅之約定，也
      未規定不得向法院聲請發給債權憑證，更未禁止再依債權
      憑證聲請法院強制執行，亦無法院發給之債權憑證之債權
      債務關係均消滅之協議，是被告持債權憑證依法聲請強制
      執行，被告並無不當得利、原告亦無損害可言等語。
    3.經查：
    (1)系爭本票3紙既已作廢，上開本票裁定應亦失效，被告自
      不得再以上開本票裁定為執行名義聲請強制執行；然系爭
      支票2紙既未作廢，上開支付命令應仍有效，被告自仍得
      以上開支付命令為執行名義聲請強制執行。從而，被告再
      持本院所核發之92年度執字第48740號債權憑證（即包含
      系爭本票3紙及系爭支票2紙）聲請強制執行原告之財產，
      所進行之程序（即本院96年度執字第51337號）仍屬適法
      ，僅執行受償之債權額受有限制而已。
    (2)本件被告於本院96年度執字第51337號執行程序受有分配
      執行費用7,960元及債權本利543,744元，前已認定。至被
      告以已失效之本票裁定為執行名義聲請本院強制執行原告
      之財產，並因而受有分配，原告自得請求被告返還該不當
      得利。觀諸被告於本院96年度執字第51337號執行程序中
      所持之債權憑證，系爭本票3紙分別尚有本金686,917元、
      397, 773元及168,458元，並均自93年1月17日起算之利息
      未獲清償；另系爭支票2紙則分別尚有本金78,324元及
      64,001元，並均自93年1月17日起算之利息未獲清償，而
      被告僅能就系爭支票2紙之債權本利參與分配。又系爭支
      票2紙之本金分別尚有本金78,324元及64,001元，共計
      142,325元；另系爭支票2紙自93年1月17日起，算至96年
      11月12日止，按年息6%計算之利息應為32,661元（計算式
      ：142,325×0.06×1396÷365=32,661，元以下四捨五入
      ），故被告就系爭支票2紙可合法主張之債權本利共為
      174,986元。惟被告於系爭執行程序所獲分配之債權本利
      為543,744元，而被告就所受分配債權本利其中174,986元
      暨所受分配之執行費用7,960元均係有法律上之原因，其
      餘所受分配債權本利368,758元則係無法律上之原因而受
      有利益，並致原告受有損害，自屬不當得利，原告依民法
      第179條規定，請求被告返還該不當得利，應屬有據。另
      原告尚依民法第184條第1項前段之規定，請求被告損害賠
      償乙節，惟因上開支付命令仍屬有效，前已敘明，故被告
      以上開支付命令聲請本院強制執行，尚難認有何侵害原告
      權利之情事，是原告此部分請求亦於法無據。
    (3)末查，被告固於本院97年1月3日言詞辯論時陳稱：系爭支
      票及本票均已作廢，我願意將之返還原告等語（見本院卷
      第28頁），惟此對被告於96年8月2日以上開支付命令聲請
      本院強制執行之程序仍無影響，蓋被告既已於系爭執行程
      序就系爭支票2紙之債權本利獲得完全之受償，即不得再
      持系爭支票2紙向原告主張任何票據上之權利。
  (四)綜上所述，原告依民法第179條不當得利及同法第184條第1
    項前段侵權行為之法律關係，請求被告給付368,758元及自
    起訴狀繕本送達被告之翌日（即96年12月22日）起，至清償
    日止，按年息5%計算之利息部分，為有理由，應予准許。逾
    此範圍之請求，於法無據，應予駁回。
四、本件為所命給付金額未逾五十萬元之判決，於原告勝訴部分
    （即本判決主文第一項及命被告負擔訴訟費用部分），爰依
    職權宣告假執行。
五、據上論結，本件原告之訴為一部有理由，一部無理由，依民
    事訴訟法第79條、第389條第1項第5款，判決如主文。
中    華    民    國    97    年    3     月    27    日
                  民事第二庭    法  官  許秀芬
正本係照原本作成。
如對本判決上訴，須於判決送達後20日內向本院提出上訴狀。
中    華    民    國    97    年    3     月    27    日
                                書記官  陳其良


司法院資訊處製作；財團法人民間司法改革基金會備份。
